【裁判字號】    94,簡,540
【裁判日期】    950327
【裁判案由】    地價稅
【裁判全文】
臺北高等行政法院判決
                                       94年度簡字第540號
原        告  乙○○
兼訴訟代理人  甲○○
被        告  臺北市稅捐稽徵處
代   表   人  丙○○處長）.
訴訟代理人    戊○○
              丁○○
上列當事人間因地價稅事件，原告不服臺北市政府中華民國94年
4月22日府訴字第09412812800號訴願決定，提起行政訴訟。本院
判決如下：
    主  文
原告之訴駁回。
訴訟費用由原告負擔。
    事  實  及  理  由
一、事實概要：原告等2人共有臺北市○○區○○段3小段308地
    號土地（下稱系爭土地），面積453平方公尺，權利範圍各
    為1/2，原課徵田賦，嗣經臺北市政府都市發展局（下稱都
    發局）以民國92年3月27日北市都五字第09230644800號函復
    被告所轄北投分處，系爭土地係於68年業經勘劃為公共設施
    完竣地區，土地歸戶被告所轄中北分處。被告所轄中北分處
    乃核定按一般用地稅率向原告等課徵91年期地價稅，每人稅
    額計新臺幣（下同）25,730元。原告等不服，向被告申請復
    查，經被告以92年12月29日北市稽法乙字第09263033700號
    復查決定駁回。原告等不服，於93年1月30日第1次提起訴願
    ，經臺北市政府以93年6月16日府訴字第09303023000號訴願
    決定：「原處分撤銷，由被告於收受決定書之次日起60日內
    另為處分」，被告依訴願決定撤銷意旨，計算系爭土地於興
    建房屋（門牌：台北市○○區○○路18號）時，經原地主自
    願保留現供巷道使用之私有土地面積24平方公尺，應予免稅
    ，乃據以93年11月24日北市稽法乙字第09361787700 號重為
    復查決定：「申請人等2 人所有本市○○區○○段3 小段30
    8 地號土地課稅面積准予更正為各214.5 平方公尺」，原告
    等仍表不服，於93年12月23日第2 次提起訴願，惟遭決定駁
    回，遂提起本件行政訴訟。
二、原告起訴意旨略以：
  (一)系爭土地上業已興建房屋，原告依向臺北市政府工務局建築
    管理處（下稱建管處）調得64使字第0332號使用執照（63北
    投建字第0017號建造執造）配置圖及平面圖及臺北市建築物
    電腦地籍套繪圖，得知經臺北市政府工務局（下稱工務局）
    核准之面積計算圖計算，本件所爭右側巷道屬於自願保留地
    （即供公共使用之私有土地）計97平方公尺，屬建造房屋應
    保留之空地（即應稅）計30.4平方公尺，並非被告依比例尺
    計算得出之24平方公尺或與士林地政事務所現場測量之左、
    右側巷道80平方公尺。
  (二)依原告提出另案士林地政事務所土地複丈成果圖，依比例尺
    計算出房屋左側自願保留地計約73.5平方公尺，而右側面積
    則與被告依都發局網站所查詢資料計算出之面積24平方公尺
    相同，依此計算，系爭土地可以免稅之面積應為（24＋73.5
    ＝97.5平方公尺），且與原告所言依實圖計算之97平方公尺
    相近。但何以63年經工務局核准之建照使照圖，會與同府同
    單位所架設之網路資料不同，實圖僅右側巷道屬原告所有權
    範圍，網路資料卻是左、右側均屬原告等之所有？若是輸入
    錯誤，則被告應行文請都發局及工務局等修正錯誤資料；若
    非輸入錯誤，亦應給予合理解釋。是原告等所有系爭土地課
    稅面積應更正各為（453 －97）×1/2 ＝178 平方公尺。
  (三)為此，請求原處分及訴願決定均撤銷。
三、被告答辯則以：
  (一)卷查原告等2人於91年8月26日買賣登記取得系爭土地，土地
    使用分區為第貳種住宅區，業於68年勘劃為公共設施完竣地
    區，此有卷附臺北市地籍地價地籍圖資料電傳資訊服務系統
    、土地使用分區詳列等列印資料，及都發局92年3月27日北
    市都五字第09230644800號函影本等資料可稽。原核定按一
    般稅率課徵92年地價稅，洵屬有據，本件之爭點在於供巷道
    使用之土地，其符合免徵地價稅之面積若干？及應自何時開
    始免徵地價稅？經向北投區公所函詢自何時接管維護臺北市
    ○○路180 號圍牆左右二邊巷道，該所於93年10月26日以北
    市投區經字第09332638400 號函復被告略以：「經查該址本
    所自89年即有維護」，被告另於93年10月21日會同士林地政
    事務所人員及原告赴現場勘查，依現場訂有之界樁測量結果
    ，右邊巷道占秀山段3 小段308 地號面積約為35平方公尺，
    左邊巷道佔該地號面積約為45平方公尺。
  (二)本件另詢經建管處93年8月10日北市工建照字第09365926200
    號函復被告略以：系爭地號土地部分係建造房屋之建築基地
    ，部分係自願保留地（按此非法規所使用之名詞，乃建管處
    復函中所使用之文字，其意義即地主於興建建物時，自願保
    留之空地，藉之與法定空地乃依法規必需保留之空地有所區
    別）。復依建管處函附工務局64使字第0332號使用執照（63
    北投建字第0017號建造執照）建築配置圖及1 樓平面圖所載
    ，與前揭現場勘查結果比對，稻香路180 號房屋左、右側巷
    道占系爭地號土地面積各為45及35平方公尺，而僅右側巷道
    占系爭土地面積約24平方公尺（以比例尺計算）為自願保留
    地，其餘均屬建造該地上建物所應留設之法定空地。則依土
    地稅減免規則第9 條：「無償供公共使用之私有土地，經查
    明屬實者，在使用期間內，地價稅或田賦全免。但其屬建造
    房屋應保留之空地部分，不予免徵」之規定，除上開24平方
    公尺之自願保留地符合免稅要件外，其他巷道用地雖供公共
    使用，因屬建造房屋應保留之空地，仍應課徵地價稅。次查
    本件私設巷道屬自願保留地部分，因北投區公所已函告於89
    年接管維護，與前揭免稅規定相符，依同規則第22條但書：
    「但合於左列規定者，應由稽徵機關依通報資料逕行辦理或
    由用地機關函請稽徵機關辦理，免由土地所有權人或典權人
    申請。．．．五、私有無償提供公共巷道或廣場用地（應由
    工務、建設主管機關或各鄉鎮市（區）公所建設單位，列冊
    送稽徵機關辦理）」之規定，免由土地所有權人提出申請，
    是以，按原告各1/2 持分比例計算，該私有無償提供公共巷
    道面積各約12平方公尺，應准予免徵92年之地價稅。被告乃
    重為復查決定更正原告等2 人所有系爭土地課稅面積為214.
    5 平方公尺〔（453 ×1/2）－ （24×1/2）＝214.5平方公
    尺〕，洵屬有據。
  (三)原告主張依士林地政事務所土地複丈成果圖，按比例尺計算
    出標的物左側自願保留地計約73.5平方公尺，而右側面積則
    與被告依都發局架設之網站查詢資料而計算出面積24平方公
    尺相同，依土地稅減免規則第9條規定，免稅面積應為97.5
    平方公尺云云。經查上述土地複丈成果圖係因原告另案之訴
    訟由臺灣臺北地方法院委託士林地政事務所複丈土地之土地
    複丈成果圖，因訴訟用途及目的之不同，並非全然可援引為
    本件計算之基礎；且據該複丈成果圖僅能顯示包圍系爭房屋
    圍牆內之面積應為349.43平方公尺＋19.01平方公尺，殊無
    從據以推算本件應稅之土地面積為若干。
  (四)為此，請求駁回原告之訴。
四、適用法規：
  (一)土地稅法第14條規定：「已規定地價之土地，除依第22條規
    定課徵田賦者外，應課徵地價稅」。
  (二)土地稅減免規則第6條規定：「土地稅之減免，除依第22條
    但書規定免由土地所有權人或典權人申請者外，以其土地使
    用合於本規則所定減免標準，並依本規則規定程序申請核定
    者為限」，第9條規定：「無償供公共使用之私有土地，經
    查明屬實者，在使用期間內，地價稅或田賦全免。但其屬建
    造房屋應保留之空地部分，不予免徵」，第22條規定：「依
    第7條至第17條規定申請減免地價稅或田賦者，公有土地應
    由管理機關，私有土地應由所有權人或典權人，造具清冊檢
    同有關證明文件向直轄市、縣（市）主管稽徵機關為之。但
    合於左列規定者，應由稽徵機關依通報資料逕行辦理或由用
    地機關函請稽徵機關辦理，免由土地所有權人或典權人申請
    。．．．五、私有無償提供公共巷道或廣場用地（應由工務
    、建設主管機關或各鄉鎮市（區）公所建設單位，列冊送稽
    徵機關辦理）．．．」。
五、經查，系爭土地為原告等2 人於91年8 月26日以買賣為原因
    登記取得，土地使用分區為第貳種住宅區，業屬公共設施完
    竣地區，應課以地價稅等事實，為兩造所不爭執。本件有爭
    執者，厥為系爭土地中屬於土地稅減免規則第9 條前段之無
    償供公共使用之面積若干？
六、查被告前向建管處函詢系爭土地屬於地上建物建築基地之法
    定保留空地面積若干？經該處以93年8 月10日北市工建照字
    第09365926200 號函復略以：「說明：．．．三、旨揭地號
    土地經依本府都市發展局之網際網路土地使用分區申請及查
    詢系統、本處之臺北市建築物電腦地籍套繪圖、臺北市建築
    管理資訊系統等檔案資料查對結果部分係本局64使字第0332
    號使用執照（63北投建字第0017號建造執照）之建築基地，
    部分自願保留地。．．」，依該公函所附工務局64使字第03
    32號使用執照（63北投建字第0017號建造執照）建築配置圖
    及1 樓平面圖，顯示自願保留地係位於建物之右下方。被告
    乃派員於93年10月21日會同士林地政事務所人員及原告甲○
    ○履勘現場，依現場訂有之界樁測量結果，右邊巷道占秀山
    段3 小段308 地號面積約為35平方公尺，左邊巷道占該地號
    面積約為45平方公尺。再以前開建築配置圖及1 樓平面圖繪
    示大小，按比例尺計算結果，右側巷道中屬於自願保留地之
    部分僅約24平方公尺，此有建管處93年8 月10日北市工建照
    字第09365926200 號函、64使字第0332號使用執照及所附建
    築配置圖及1 樓平面圖、93年10月21日會勘紀錄表、現場照
    片8 張，及被告依上開調查結果所繪製之簡圖並計算式附於
    原處分卷可憑。是以，系爭土地中之24平方公尺乃屬私有而
    作為公眾通行之巷道使用，至為明確。被告另行文北投區公
    所查詢該巷道自何時起為該所接管維護，經該所以93年10月
    26日北市投區經字第09332638400 號函復略以：「主旨：．
    ．．經查該址本所自89年即有維護．．．」，此亦有該所以
    93年10月26日北市投區經字第09332638400 號函附於原處分
    卷可稽。則被告基於上開調查結果，作成「申請人等2 人所
    有本市○○區○○段3 小段308 地號土地課稅面積准予更正
    為各214.5 平方公尺」之重為復查決定，自屬合法有據。
七、至原告主張依其所調取之平面圖及地籍套繪圖（見本院卷第
    16頁）按比例尺計算，右側巷道屬於系爭土地之自願保留地
    部分約97平方公尺；再依另案臺北地方法院委託士林地政事
    務所土地複丈成果圖（見本院卷第17頁）測量結果，左、右
    巷道各占原告等土地73.5平方公尺及24平方公尺，共97.5平
    方公尺，兩者相近，故認課稅面積應為178 平方公尺，即（
    453 －97）×1/2 ＝178 平方公尺云云。經查，姑不論原告
    上開主張，一稱僅建物右側有自願保留地，一稱左、右兩側
    巷道均為自願保留地，陳述已見矛盾；稽其所提出之另案臺
    灣臺北地方法院委託士林地政事務所測量之土地複丈成果圖
    ，其複丈之目的與本件無關，複丈之標的也與本件不同，原
    告取該成果圖上標示308 地號之兩側邊線，以不盡精確之算
    式估算兩側區塊面積分別73.5平方公尺及24平方公尺，指此
    為巷道並為其自願保留地，核屬無據。再查，本件經本院另
    案以94年度簡字第541 號審理同筆土地之其他年度地價稅爭
    訟，於95年1 月5 日會同原告履勘現場，並囑託台北市士林
    地政事務所依原告提供之套繪圖保留地參考界線，複丈系爭
    供為巷道使用之私有土地面積並繪製成果圖（如附件），顯
    示該供為巷道使用之私有土地面積（即附件所示Ｄ部分）為
    23.57 平方公尺；另在相鄰以圍牆區隔之私有地面積為112.
    23平方公尺（即附件所示Ｃ部分），此經本院調閱該案卷宗
    並影印履勘筆錄及土地複丈成果圖附於本院卷第49－53頁可
    憑。由上開成果圖可知本件系爭土地提供興建時，其自願保
    留之空地為135.8 平方公尺（即23.57 ＋112.23），對照原
    告提出建造執照所附建物平面圖上載自願保留地面積為127.
    4 平方公尺，兩者相去不遠，足以佐證上開複丈結果合於事
    實。原告對上開複丈結果，一則指稱伊未提供建物套繪圖保
    留地參考界線，否認成果圖之正確；另又主張依該成果圖所
    示，系爭土地可以免稅之面積應為85.56 平方公尺（即附件
    所示Ａ、Ｂ、Ｄ、Ｅ之總面積）云云。查此成果圖應屬正確
    無誤，業已說明於前，原告否認其正確，實無可採。又系爭
    土地為原地主自願保留之空地在右下方，也說明於前，亦即
    成果圖上標示為Ｃ、Ｄ之部分，原告又將屬於建築基地之法
    定空地不得免稅部分計入混為一談，實屬無稽。
八、綜上，被告依其調查所得認定系爭土地作為公共使用部分約
    為24平方公尺，參照本院另案囑託複丈結果實為23.57 平方
    公尺，足徵被告上開認定無誤，則其重為復查決定原告等2
    人所有系爭土地課稅面積各為214.5 平方公尺〔（453 ×1/
    2）－ （24×1/2）＝214.5平方公尺〕，即無違誤，訴願決
    定予以維持，亦無不合。原告訴請撤銷原處分及訴願決定，
    為無理由，應予駁回。又本件為簡易訴訟事件，爰不經言詞
    辯論，逕為判決，併予敘明。
據上論結，本件原告之訴為無理由，爰依行政訴訟法第98條第3
項前段、第233條第1項、第236條，判決如主文。
中    華    民    國    95    年     3    月   27     日
                                第七庭法  官  李  玉  卿
上為正本係照原本作成。
本件以訴訟事件所涉及之法律見解具有原則性者為限，始得於本
判決送達後20日內向本院提出上訴狀並表明上訴理由，如已於本
判決宣示後送達前提起上訴者，應於判決送達後20日內補具上訴
理由（均按他造人數附繕本），且經最高行政法院許可後方得上
訴。
中    華    民    國    95    年     3    月   30     日
                                      書記官  楊  怡  芳


司法院資訊處製作；財團法人民間司法改革基金會備份。
